臺灣臺中地方法院交通事件裁定　　　 100年度交聲字第3329號
　　　　　　　　　　　　　　　　　 100年度交聲字第3330號
原處分機關　交通部公路總局臺中區監理所
異　議　人
即受處分人　楊國璋
上列受處分人因違反道路交通管理處罰條例案件，對於交通部公
路總局臺中區監理所民國95年4月20日所為之中監違字第裁60—G
00000000號裁決書、100年10月26日所為之中監違字第裁60—Z4C
018285號裁決書，聲明異議，茲本院裁定如下：
    主  文
原處分機關中華民國壹佰年拾月貳拾陸日中監違字第裁六０—Ｚ
四Ｃ０一八二八五號之裁決撤銷。
上開撤銷部分，楊國璋不罰。
其餘異議駁回。
    理  由
一、聲明異議意旨以：異議人即受處分人楊國璋於民國94年4
    月11日晚上7 時5 分，駕駛車牌號碼0602—JY號自用小客車
    ，途經臺中市○○路1 號前，因「限速50公里，經檢定合格
    儀器測照，時速65公里，超速15公里（未滿20公里）」之違
    規事實，經臺中市警察局交通警察隊直屬分隊員警掣單逕行
    舉發，原處分機關於95年4 月20日以中監違字第裁60—G000
    00000 號裁決書，裁處新臺幣（下同）2,400 元，並記違規
    點數1 點；復於100 年6 月21日下午1 時25分，駕駛前開
    車輛至國道1 號高速公路南下322 公里處，因「駕照註銷仍
    駕車（96.6.4）」之違規，經內政部警政署國道公路警察局
    第四警察隊新市分隊當場舉發，原處分機關於100 年10月26
    日以中監違字第裁60—Z4C018285 號裁決書裁處罰鍰12,000
    元，駕駛執照扣繳。惟異議人於100 年6 月21日經警方攔檢
    時發現駕照註銷違規後，並於同年6 月22日、23日至監理站
    欲繳納罰款時（因尚有其他紅單），經監理機關表示尚有其
    他罰鍰未入帳故無法付款，因異議人之駕照遭註銷，惟其未
    收到任何通知，亦不知駕照已遭註銷，為此聲明異議等語。
二、按受處分人，不服道路交通管理處罰條例第8 條主管機關所
    為之處罰，得於接到裁決書之翌日起20日內，向管轄地方法
    院聲明異議；又聲明異議，應以司法狀紙，敘述異議之理由
    ，提出於原處分機關為之。原處分機關應於接受異議書狀後
    5 日內，將該案卷宗及有關證物，送交該管法院，道路交通
    管理處罰條例第87條第1 項及道路交通案件處理辦法第12條
    分別定有明文。而刑事訴訟法第5 條第1 項規定，案件由犯
    罪地或被告之住所、居所或所在地之法院管轄，是本件異議
    人之住所係位於臺中市○○區○○路二段362 巷32號2 樓，
    故本院對於本件聲明異議為有管轄權之法院。
三、原處分機關95年4 月20日中監違字第裁60—G00000000 號裁
    決書部分：
  (一)按道路交通管理處罰條例第87條規定向法院聲明異議之期間
    ，應自裁決送達之翌日起算20日，並得依法扣除在途期間及
    聲請回復原狀；法院認聲明異議不合法律上之程式或其異議
    權已經喪失者，應以裁定駁回之，但其不合法律上之程式可
    補正者，應先定期命為補正，逾期不補正者，即予駁回，道
    路交通事件處理辦法第11條、第17條分別定有明文。另按處
    理違反道路交通管理事件，有關文書之送達程序，依行政程
    序法之規定；送達，於應受送達人之住居所、事務所或營業
    所為之；於應送達處所不獲會晤應受送達人時，得將文書付
    與有辨別事理能力之同居人、受雇人或應送達處所之接收郵
    件人員。應受送達人或其同居人、受雇人、接收郵件人員無
    正當理由拒絕收領文書時，得將文書留置於應送達處所，以
    為送達；又送達不能依前2 條規定為之者，得將文書寄存送
    達地之地方自治或警察機關，並作送達通知書2 份，1 份黏
    貼於應受送達人住居所、事務所、營業所或其就業處所門首
    ，另1 份交由鄰居轉交或置於該送達處所信箱或其他適當位
    置，以為送達。前項情形，由郵政機關為送達者，得將文書
    寄存於送達地之郵政機關。寄存機關自收受寄存文書之日起
    ，應保存3 個月，違反道路交通管理事件統一裁罰基準及處
    理細則第5 條、行政程序法第72條第1 項前段、第73條第1
    項、第3 項、第74條亦有明定。又依行政程序法第74條所為
    之寄存送達，無論應受送達人實際上於何時受領文書，均以
    寄存之日，視為收受送達之日，而發生送達之效力。
  (二)異議人之住所係位於「臺中市○○區○○路二段362 巷32號
    2 樓」等情，此有個人戶籍資料查詢結果1 紙附卷可參。另
    原處分機關以異議人違反道路交通管理處罰條例第40條第1
    項規定，於95年4 月20日製作中監違字第裁60—G00000000
    號裁決書，委託郵政機關按上址送達，因未獲會晤異議人，
    亦無可代為收受上開裁決書之同居人、受雇人或應送達處所
    之接收郵件人員，郵政機關遂於95年4 月25日將上開裁決書
    寄存送達地之郵政機關即坪林郵局，並作送達通知書2 份，
    1 份黏貼於應受送達人住居所、事務所、營業所或其就業處
    所門首，另1 份置於該送達處所信箱或其他適當位置，以為
    送達等情，此有交通部公路總局臺中區監理所100 年12月15
    日中監自字第1000050478號對違反道路交通管理事件不服裁
    決聲明異議案件移送書檢附之上揭裁決書、送達證書影本各
    1 紙附卷可參，揆諸前揭說明，本件裁決書之寄存送達已生
    合法送達之效力，先予指明。
  (三)前揭裁決書業於95年4 月25日寄存送達予異議人，即發生合
    法送達效力，已如前述，然異議人竟遲至100 年11月23日始
    向原處分機關提出聲明異議狀，此有蓋有原處分機關總收文
    戳章之異議人聲明異議狀1 份在卷可稽，顯已逾20日之異議
    期間。從而，依照前開法條規定及說明，本件異議人逾期始
    聲明異議，其異議權業已喪失，且屬不得補正，依法自應予
    以駁回。
四、原處分機關100 年10月26日中監違字第裁60—Z4C018285 號
    裁決書部分：
  (一)異議人於100 年6 月29日至監理機關辦理新增住居所地址「
    高雄市○○區○○路三段67號15樓」等情，此有汽車異動歷
    史查詢及住居地址查詢各1 份附卷可參。另原處分機關以異
    議人違反道路交通管理處罰條例第21條第1 項第4 款規定，
    於100 年10月26日所製作之中監違字第裁60—Z4C018285 號
    裁決書，委託郵政機關按上址送達，因未獲會晤異議人，乃
    交由可代為收受上開裁決書之受雇人即鳳揚大樓管理室管理
    員於100 年10月28日代為收領等情，此有交通部公路總局臺
    中區監理所100 年12月15日中監自字第1000050478號對違反
    道路交通管理事件不服裁決聲明異議案件移送書檢附之上揭
    裁決書、送達證書影本各1 紙附卷可參。是異議人如對原處
    分機關前開裁決不服欲提起異議，依照上述說明，其20日之
    異議期間應自100 年10月29日（即送達翌日）起至100 年11
    月17日止；另異議人之住居所係位於高雄市鳳山區，與原處
    罰機關交通部公路總局臺中區監理所所在地即臺中市大肚區
    並非同一鄉、鎮、市，且異議人居住地非在本院轄區，按其
    居住地臺灣高雄地方法院管轄區域內之在途期間日數4 日，
    再加受理聲明異議事件臺中地方法院管轄區域之在途期間日
    數3 日，依道路交通事件處理辦法第11條、法院訴訟當事人
    在途期間標準第4 條第1 項第3 款、第2 條第1 項規定，應
    扣除在途期間7 日。從而，異議人聲明異議之法定期間末日
    應為100 年11月24日（按為星期四）應可認定。爰自卷附蓋
    有原處分機關收文戳章之異議人聲明異議狀1 份所示觀之，
    本件異議人已於100 年11月23日向原處分機關提出聲明異議
    狀，尚未逾前開法定聲明異議期間，異議人之聲明異議，應
    屬合法，核先指明。
  (二)按汽車駕駛人，駕駛執照業經吊銷、註銷仍駕駛小型車或機
    器腳踏車，處新臺幣6,000 元以上12,000元以下罰鍰，並當
    場禁止其駕駛，道路交通管理處罰條例第21條第1 項第4 款
    固有明文。然本條之處罰，須以汽車駕駛人之駕駛執照業經
    合法吊銷、註銷為適用之前提要件。
  (三)按「為使行政行為遵循公正、公開與民主之程序，確保依法
    行政之原則，以保障人民權益，提高行政效能，增進人民對
    行政之信賴，特制定本法。」「本法所稱行政程序，係指行
    政機關作成行政處分、締結行政契約、訂定法規命令與行政
    規則、確定行政計畫、實施行政指導及處理陳情等行為之程
    序。」行政程序法第1 條、第2 條分別定有明文。行政機關
    之行政行為若無特別的排除行政程序法適用之明文規定，自
    應受行政程序法之規範，俾確保依法行政之原則，以保障人
    民權益，提高行政效能，增進人民對行政之信賴。又行政機
    關行使公權力，就特定具體之公法事件所為對外發生法律上
    效果之單方行政行為，皆屬行政處分，不因其用語、形式以
    及是否有後續行為或記載不得聲明不服之文字而有異（司法
    院大法官會議釋字第423 號解釋意旨參照）。是交通部公路
    總局依據該局組織條例第8 條規定制定交通部公路總局各區
    監理所組織通則，規範各區監理所組織，因此各區○○○○
    ○道路交通管理處罰條例第92條第4 項規定，所訂定之違反
    道路交通管理事件統一裁罰基準及處理細則，對於違反交通
    規則之裁決，自屬行政處分，亦應受行政程序法之規範。
  (四)又按行政處分以書面為之者，應記載下列事項︰一處分相對
    人之姓名、出生年月日、性別、身分證統一號碼、住居所或
    其他足資辨別之特徵；如係法人或其他設有管理人或代表人
    之團體，其名稱、事務所或營業所，及管理人或代表人之姓
    名、出生年月日、性別、身分證統一號碼、住居所。二主旨
    、事實、理由及其法令依據。三有附款者，附款之內容。四
    處分機關及其首長署名、蓋章，該機關有代理人或受任人者
    ，須同時於其下簽名。但以自動機器作成之大量行政處分，
    得不經署名，以蓋章為之。五發文字號及年、月、日。六表
    明其為行政處分之意旨及不服行政處分之救濟方法、期間及
    其受理機關，行政程序法第96條第1 項定有明文。又按違反
    道路交通管理事件，於行為人到案聽候裁決者，處罰機關經
    裁決後，應宣示裁決內容，並將聲明異議期間及提出書狀之
    機關，於宣示時一併告知，且記載於裁決書。違反道路交通
    管理事件，行為人不依規定自動繳納罰鍰，或不依通知限期
    到案，處罰機關逕行裁決者，得不宣示。但應依前項規定於
    裁決書載明應記載事項，並送達受處分人，違反道路交通管
    理事件統一裁罰基準及處理細則第45條第1 、2 項亦定有明
    文，此部分規定內容，核與行政程序法第96條第1 項第6 款
    規定相符，並規定「應依前項規定於裁決書載明應記載事項
    ，並送達受處分人。」。亦即，行政程序法之教示制度，於
    違反道路交通管理事件之裁決，亦須為同一適用，且須特別
    注意遵守，除確保依法行政之原則外，同時俾使人民於不服
    時，能依教示制度以適時提出救濟，保障人民權益。
  (五)修正前違反道路交通管理事件，受處分人於裁決後逾20日未
    向管轄地方法院聲明異議，或其聲明異議經法院裁定確定，
    而不依裁決或裁定繳納罰鍰或不繳送汽車牌照、駕駛執照者
    ，依下列規定處理：一罰鍰不繳者，如受處分人領有有效之
    汽車牌照、駕駛執照時，得以新臺幣每滿1 千元罰鍰折算易
    處吊扣汽車牌照、駕駛執照1 個月，不足1 千元者，以1 千
    元計算，但易處吊扣期限不得逾3 個月；受處分人仍不於15
    日限期內繳送汽車牌照、駕駛執照者，吊銷其汽車牌照、駕
    駛執照。二經處分吊扣汽車牌照、駕駛執照者，按其吊扣期
    間加倍處分，受處分人仍不於15日限期內繳送汽車牌照或駕
    駛執照者，吊銷其汽車牌照或駕駛執照。三經處分吊銷、註
    銷汽車牌照、駕駛執照者，由處罰機關逕行註銷，修正前違
    反道路交通管理事件統一裁罰基準及處理細則第67條第1 項
    第1 至3 款定有明文。須受處分人於裁決後「逾20日未向管
    轄地方法院聲明異議」，或「其聲明異議經法院裁定確定」
    而不依裁決或裁定繳納罰鍰或不繳送汽車牌照、駕駛執照者
    ，才可依上開規定處理，且須符合前開要件不繳罰鍰，方易
    處「吊扣」汽車牌照或駕駛執照；受處分人仍不於15日限期
    內繳送汽車牌照、駕駛執照者，才可「吊銷」汽車牌照或駕
    駛執照。即罰鍰不繳之易處「吊扣」或「吊銷」，應不得僅
    以一紙裁決書上註明罰鍰新台幣多少，限於何時前繳納，逾
    期不繳納罰款時，自某年某月某日起，易處吊扣汽車牌照或
    駕駛執照，並限於某年某月某日前繳送執行，若未於該日前
    繳送，自某年某月某日起易處吊銷汽車牌照或駕駛執照，並
    逕行註銷汽車牌照或駕駛執照。因行政機關為行政處分時，
    雖可於行政處分上同時預告不履行之法律效果，惟此僅係行
    政處分之「預告行為」，行為人不履行時，行政機關仍應另
    為一行政處分，非可依前開預告行為，不經通知，逕自為其
    他易處之處分則。換言之，修正前道路交通管理處罰條例第
    65條及前開規定雖有當事人不依限繳送之易處規定，但行政
    機關在執行該條規定，於當事人罰鍰不繳時，應另為「吊扣
    」之行政處分，若行為人仍不於期限內繳送執行時，再為一
    行政處分，易處「吊銷」，應依法如此循序漸進地處理，而
    非為省卻麻煩，可以在同一行政處分上同時諭知處罰鍰，若
    於期限內不繳，就直接易處吊扣，若仍不繳送，一定期限後
    ，就直接易處吊銷，而可不必再通知當事人（臺灣高等法院
    臺中分院95年度交抗字第406 號、97年度交抗字第157 號裁
    定參照）。
  (六)書面之行政處分自送達相對人及已知之利害關係人起；書面
    以外之行政處分自以其他適當方法通知或使其知悉時起，依
    送達、通知或使知悉之內容對其發生效力，為行政程序法第
    110 條所明定。交通部自89年6 月1 日起實施違規1 次裁決
    作業，然依法行政原則，基於保障人民權益，增進人民對行
    政信賴，故裁罰1 次性若確有必要，主管機關仍須修法後方
    得施行，否則前開1 次裁決之合法送達僅1 次，竟對異議人
    產生4 個行政處分，無異讓受處分人喪失前開法律規定救濟
    權利，顯與行政程序法第96條第1 項第6 款、第110 條及違
    反道路交通管理事件統一裁罰基準及處理細則第45條但書之
    規定，亦與母法即道路交通管理處罰條例授權目的未盡相符
    ，亦與法律保留原則有違（臺灣高等法院臺中分院97年度交
    抗字第292、1380、1396、14 33 號裁定參照）。
  (七)經查，異議人前於94年4 月11日晚上7 時5 分，駕駛車牌號
    碼0602—JY號自用小客車，行經臺中市○○路1 號前，為臺
    中市警察局交通警察隊直屬分隊員警舉發超速違規，經原處
    分機關於95年4 月20日以中監違字第裁60—G00000000 號裁
    決書裁處：「一罰鍰新臺幣2,400 元，並依第63條第1 項記
    違規點數1 點，罰鍰限於95年5 月20日前繳納。二上開罰鍰
    逾期不繳納之處分：(一)自95年5 月21日起易處吊扣駕駛執照
    3 個月，並限於95年6 月4 日前繳送。(二)95年6 月4 日前未
    繳送駕駛執照者，自95年6 月5 日起易處吊銷，並逕行註銷
    駕駛執照。(三)駕駛執照吊（註）銷後，自95年6 月5 日起一
    年內不得重新考領駕駛執照」，此有前開裁決書1 紙在卷可
    佐。依前揭說明，上開裁決書僅對異議人產生裁處罰鍰之行
    政處分效力，至裁決書處罰主文欄第2 項關於「上開罰鍰逾
    期不繳納之處分」部分，應屬原處分機關於為處罰主文欄第
    一項裁罰之行政處分時，同時預告不履行之法律效果，此行
    政處分之「預告行為」，於行為人不履行時，原處分機關仍
    應另為一行政處分，始生效力（臺灣高等法院臺中分院96年
    度交抗字第227 號裁定意旨可資參照）。原處分機關就處罰
    主文欄第2 項所載逾期不繳納之處分，既未另為一行政處分
    ，該等預告行為復均不生效力，則異議人之駕照自尚未生註
    銷之效力。是原處分機關遽以前開不生效力之預告行為，逕
    認異議人之駕駛執照業經註銷，而認異議人於100 年6 月21
    日下午1 時25分，駕駛前開車輛，在國道1 號高速公路南下
    322 公里處，有「駕照註銷仍駕車96.6.4」之違規行為，於
    法尚有未合。
  (八)綜上所述，異議人之駕駛執照既未經合法註銷，已如前述，
    原處分機關未予詳查，遽認異議人有汽車駕駛執照業經註銷
    仍駕駛小型車之違規行為，即非有據。是異議人此部分之聲
    明異議為有理由，應由本院將原處分撤銷，改諭知受處分人
    不罰。
據上論斷，應依道路交通事件處理辦法第17條、第19條前段，裁
定如主文。
中    華    民    國   100    年    12    月    30    日
                    刑事第二庭   法  官  唐中興
以上正本證明與原本無異。
如不服本裁定應於送達後5日內向本院提出抗告狀。
中    華    民    國   100    年    12    月    30    日
                                 書記官  簡雅文